臺灣臺北地方法院民事判決　　　　　　　99年度訴字第5431號
原　　　告　楊麗萍
　　　　　　楊麗雪
上二人共同
訴訟代理人　楊宗儒律師
被　　　告　楊文維
訴訟代理人　張譽尹律師
上列當事人間請求分割共有物之訴事件，本院於中華民國100年3
月10日言詞辯論終結，判決如下：
    主      文
原告之訴駁回。
訴訟費用由原告負擔。
    事實與理由
甲、程序方面：
    按訴狀送達後，原告不得將原訴變更或追加他訴，但請求之
    基礎同一，或不甚礙被告之防禦及訴訟之終結者，原告得將
    原訴變更或追加他訴，民事訴訟法第255條第1項第2款、第7
    款分別定有明文。經查，本件原告原起訴聲明為：兩造共有
    之座落臺北市○○區○○段3小段36地號土地（土地面積155
    7平方公尺，權利範圍1萬分之57），及其上大安區○○段○
    ○段975號建物（門牌號碼：臺北市大安區○○○路○段128
    號5樓，總面積80.81平方公尺，陽台面積14.28平方公尺，
    權利範圍1千分之1），准予分割，並按各共有人應有部分之
    比例分配之。嗣於民國100年1月14日以書狀追加變更先位聲
    明為：兩造共有之座落臺北市○○區○○段3小段36地號土
    地（土地面積1557平方公尺，權利範圍1萬分之57），及其
    上大安區○○段○○段975號建物（門牌號碼：臺北市大安區
    ○○○路2段128號5樓，總面積80.81平方公尺，陽台面積
    14.28平方公尺，權利範圍1千分之1），予以原物分割，並
    依各共有人應有部分之比例分配之；備位聲明為：兩造共有
    之座落臺北市○○區○○段3小段36地號土地（土地面積155
    7平方公尺，權利範圍1萬分之57），及其上大安區○○段○
    ○段975號建物（門牌號碼：臺北市大安區○○○路○段128
    號5樓，總面積80.81平方公尺，陽台面積14.28平方公尺，
    權利範圍1千分之1），予以變價分割，並依各共有人應有部
    分之比例分配之。核其訴之變更、追加，所主張基礎事實相
    同，亦不甚礙被告之防禦及訴訟之終結，揆諸首揭說明，其
    所為訴之變更、追加，應予准許。
乙、實體方面：
一、原告主張略以：
  (一)兩造為兄弟姊妹關係，因繼承兩造被繼承人即父親楊長興（
    99年1月23日死亡）之遺產，而公同共有座落臺北市○○區
    ○○段3小段36地號土地（土地面積1557平方公尺，權利範
    圍1萬分之57），及其上大安區○○段○○段975號建物（門
    牌號碼：臺北市大安區○○○路○段128號5樓，總面積80.81
    平方公尺，陽台面積14.28平方公尺，權利範圍1千分之1，
    以下簡稱「系爭不動產」）。惟被告未經全體共有人同意，
    擅自占用系爭不動產全部，爰依民法第824條第2項之規定，
    請求分割系爭不動產。
  (二)被告雖辯稱依據最高法院85年台上字第117號及88年台上字
    第2837號判決意旨認因繼承而生之公同共有關係，必須以全
    部遺產為分割標的始為合法，系爭不動產為遺產之一部分，
    自不得單獨請求分割云云。然楊長興於90、91年間將系爭不
    動產中房屋大部分持分及土地一小部分登記與被告，係因為
    賦稅問題，並非真正要贈與被告之意。楊長興之繼承人雖尚
    有其續弦之大陸籍配偶孫豔，但依臺灣地區與大陸地區人民
    關係條例第67條之規定，孫豔不得繼承系爭不動產，故系爭
    不動產之分割與孫豔無關，本件分割共有物之訴之當事人僅
    有兩造3人，並不包括孫豔。最高法院37年上字第7357號判
    例、87年台上字第1482號判決及98年上字第658號判決意旨
    亦認經登記之特定公同共有不動產，共有人已以訴狀向其他
    共有人表示終止公同共有關係，亦得單獨分割共有物，而無
    須以全部遺產為分割標的。本件原告就已辦妥公同共有之系
    爭不動產以起訴狀向被告表達終止公同共有關係之意思表示
    ，自不受被告所辯前揭最高法院判決意旨所拘束。況系爭不
    動產並無民法第823條所定因物之使用目的不能分割或契約
    訂有不分割之期限之情事，被告提出所謂楊長興生前書立之
    遺囑，無法證明為真正，該遺囑內容亦未表明不得分割，該
    遺囑第2條甚至記述不動產方面由兩造3人均分，是系爭不動
    產並無因物之使用目的不能分割或契約訂有不分割期限之情
    事。縱被告已於100年3月7日向本院家事法庭另提起分割遺
    產之訴，且已繳納裁判費新臺幣（下同）49,927元，但該案
    訴訟標的以臺北市國稅局核定楊長興之遺產價值達12,762,2
    13元計算，裁判費應為124,376元，顯見被告繳納之裁判費
    仍有不足，並有遭法院裁定命補繳裁判費未補繳而遭駁回之
    虞，且該案當事人包括孫豔，與本件當事人僅有3人不同，
    被告不得以另案已提起遺產分割之訴而抗辯系爭不動產有不
    能分割之情形等語。
  (三)並聲明：
  1.先位聲明：兩造共有之座落臺北市○○區○○段3小段36地
    號土地（土地面積1557平方公尺，權利範圍1萬分之57），
    及其上大安區○○段○○段975號建物（門牌號碼：臺北市大
    安區○○○路○段128號5樓，總面積80.81平方公尺，陽台面
    積14.28平方公尺，權利範圍1千分之1），予以原物分割，
    並依各共有人應有部分之比例分配之。
  2.備位聲明為：兩造共有之座落臺北市○○區○○段3小段36
    地號土地（土地面積1557平方公尺，權利範圍1萬分之57）
    ，及其上大安區○○段○○段975號建物（門牌號碼：臺北市
    大安區○○○路○段128號5樓，總面積80.81平方公尺，陽台
    面積14.28平方公尺，權利範圍1千分之1），予以變價分割
    ，並依各共有人應有部分之比例分配之。
二、被告則以：
  (一)被告為楊長興之子，原告均為楊長興之女，兩造同為楊長興
    同順位之直系血親卑親屬繼承人，楊長興之繼承人另有大陸
    籍配偶孫豔。系爭不動產僅楊長興遺留財產之一部分，楊長
    興尚有現金存款、股票、其他動產、畸零地等其他遺產，且
    楊長興生前對於遺產分配立有遺囑，載明：「遺書為父旅遊
    臨走之際，為免日後文維、麗雪、麗萍意見紛爭，在為父逝
    去之後，安排遺產事宜大約如下：一、楊文維為楊家接班人
    ，安和路店面與敦化南路2段128號5樓住家用壹處共兩處，
    那不動產方面皆為楊文維吾兒所繼承」，楊長興簽名蓋指印
    ，時間為85年8月27日，此有遺囑1件可證。楊長興之遺囑，
    為楊長興所自書，並記明年月日，且親自簽名蓋印，符合民
    法第1190條自書遺囑之要件，自屬真正。該遺囑雖有兩處遭
    到塗改，其一在於遺囑本文第2行「意見紛爭」之「紛」字
    ，因筆誤錯別而塗改，其二在於遺囑本文字10行「以禮相待
    」之「禮」字，因筆誤錯別而塗改，但均可辨識原字，且不
    影響遺囑之真意，亦不影響遺囑之效力。楊長興於遺囑後段
    亦載明：「以上分產顯然對女兒有所不公之處甚多，是故，
    文維爾後應對姐與妹，以禮相待，多所照應才對，為父苦心
    之處，請女兒們多所體諒」，遺囑末段並記載：「因臨時找
    不到紙張，仍立此書乃為本人親筆無誤。我愛你們！」，整
    張遺囑字跡清晰可辨，益見楊長興書立遺囑時，精神狀態清
    楚、明確且自由。顯見楊長興生前預已立遺囑指定系爭不動
    產全部由被告單獨繼承，與原告無關。楊長興書立遺囑後，
    亦依照遺囑內容將系爭不動產及安和路店面贈與被告，與遺
    囑不相抵觸，自無撤回遺囑之效力，故原告主張楊長興後來
    廢棄或撤回85年所立遺囑云云，並非事實。又依土地法第73
    條及土地登記規則第27條第3款與第32條之規定，公同共有
    繼承登記，僅部分繼承人即可辦理，原告在未得被告同意下
    ，於楊長興死亡後，就系爭不動產逕自向地政事務所辦理繼
    承登記，此有系爭不動產登記謄本上記載「未會同申請，欠
    繳書狀費，繳清後發狀」等語可稽，可知原告並未會同被告
    辦理系爭不動產登記，大安地政事務所雖於99年2月25日曾
    發函命被告前往繳費並領取所有權狀，但被告從未前往繳費
    或領狀，自不得謂被告表示同意或不反對公同共有關係，是
    系爭不動產實質上所有權為被告單獨所有，不因被告自行辦
    理公同共有繼承登記而受影響，被告亦已另訴請求原告返還
    ，故原告主張依土地法第43條之規定，其與被告就系爭不動
    產具有公同共有關係，得以請求分割云云，非但違反楊長興
    之遺囑，亦與兩造實際權利關係不符。況楊長興生前即將系
    爭不動產中房屋持分1千分之999，及土地持分1萬分之1贈與
    被告，使被告先取得系爭不動產之一部分，更足見楊長興之
    遺願就是讓被告單獨繼承系爭不動產，應解為被繼承人有禁
    止分割遺產之意，原告請求分割系爭不動產，亦違反楊長興
    之遺願。
  (二)縱系爭不動產為兩造公同共有，惟依民法第829條及最高法
    院85年台上字第117號判決之意旨，公同共有物之分割，需
    得全體公同共有人之同意，在公同關係消滅前，部分公同共
    有人不得請求分割公同共有物，故原告請求分割系爭不動產
    ，被告既未同意，原告請求即無理由。另系爭不動產僅為楊
    長興遺產之一部分，依最高法院88年台上字第2837號判決意
    旨，應以全部遺產為分割客體，原告單獨就系爭不動產請求
    分割，顯然於法有違。又被告業於100年3月7日就楊長興全
    部遺產，對原告及訴外人孫豔提起分割遺產訴訟，將包括系
    爭不動產在內之遺產訴請分割，故兩造有關系爭不動產應否
    分割及如何分割，應於該遺產分割之訴中一併解決，以避免
    裁判矛盾等語，資為抗辯。
  (三)並聲明：請求駁回原告之訴。
三、兩造不爭執之事項：
  (一)被告為楊長興之子，原告均為楊長興之女，楊長興另有大陸
    籍配偶孫豔，惟楊長興於99年1月23日已死亡，兩造均為楊
    長興直系血親卑親屬繼承人，此有戶籍謄本2紙可證（見本
    院99年度司北調字第783號卷第16、17頁）。
  (二)系爭不動產即座落臺北市○○區○○段3小段36地號土地（
    土地面積1557平方公尺，權利範圍1萬分之57），與其上大
    安區○○段○○段975號建物（門牌號碼：臺北市大安區○○
    ○路○段128號5樓，總面積80.81平方公尺，陽台面積14.28
    平方公尺，權利範圍1千分之1）中，依土地登記謄本記載，
    被告於90年12月21日因贈與原因，持有系爭不動產中土地部
    分1萬分之1持分，兩造則於99年2月23日因繼承原因，公同
    共有土地部分1萬分之57持分，另依建物登記謄本記載，被
    告於90年12月21日因贈與原因，持有系爭不動產中房屋部分
    1千分之999持分，兩造則於99年2月23日因繼承原因，公同
    共有房屋部分1千分之1持分，但土地及建物登記謄本上均註
    記「未會同申請，欠繳書狀費，繳清後發狀」，此有該土地
    及建物登記謄本各1件可證（見本院99年度司北調字第783號
    卷第4至7頁）。
四、本件之爭點及本院得心證之理由：
    原告主張兩造公同共有系爭不動產，請求准予分割，被告則
    否認之，並以前詞置辯。是本件兩造爭執之處在於：系爭不
    動產是否應予分割？茲分述如下：
  (一)按民法第1164條所定之遺產分割，係以遺產為一體，整個的
    為分割，而非以遺產中各個財產之分割為對象，亦即遺產分
    割之目的在遺產公同共有關係全部之廢止，而非各個財產公
    同共有關係之消滅。上訴人既依民法第1164條規定訴請分割
    遺產，除非依民法第828條、第829條規定，經全體公同共有
    人同意，僅就特定財產為分割，否則依法即應以全部遺產為
    分割對象，最高法院88年度台上字第2837號判決意旨可資參
    照。查兩造被繼承人楊長興除系爭不動產外，尚有其他土地
    、股票、存款及動產等遺產，此有被告提出之財政部臺北市
    國稅局財產歸屬資料清單1件（見本院卷第26至30頁），則
    系爭不動產，顯然為楊長興遺產之一，應包括於楊長興遺產
    內一併分割，揆諸前揭最高法院判決意旨，確有不適宜單獨
    分割之情形。
  (二)被告抗辯楊長興於生前已將系爭不動產單獨贈與被告，且原
    告辦理公同共有登記時，並未會同被告，是系爭不動產雖登
    記為公同共有，但實際上應為被告單獨所有，不得分割，並
    提出楊長興書立之遺囑（見本院卷第33頁）及土地與建物登
    記謄本各1件為證。而該遺囑內容提及將系爭不動產單獨贈
    與被告，確有被繼承人有禁止分割系爭不動產之意。原告雖
    否認被告提出遺囑之真正，並否認楊長興有禁止分割系爭不
    動產之意，惟被告已於100年3月7日向本院家事庭另提起分
    割遺產之訴，此有民事起訴狀影本1件可參（見本院卷第133
    頁），縱原告主張被告未繳足裁判費，有被裁定駁回之虞云
    云，然此為裁判費補繳之問題，並不影響被告所提分割遺產
    之訴訟已繫屬於本院之事實，而被告所提之遺囑是否為真正
    ，涉及被繼承人是否將系爭不動產單獨贈與被告，或有禁止
    分割系爭不動產之意，自可在該案中查明，以符合紛爭解決
    一次性之原則。是本件如於遺囑真正未明之際，逕予分割系
    爭不動產，非但有違民法第823條第1項規定之虞，亦使當事
    人關係趨於複雜，不利於紛爭之終局處理。是本院斟酌上情
    ，認系爭不動產不適宜在本件訴訟中單獨分割，應在被告另
    提之分割遺產訴訟中，就楊長興全部遺產一併分割，較為妥
    適。
五、綜上所述，系爭不動產屬兩造被繼承人楊長興遺產之一部分
    ，目前確有不適宜單獨分割之情形，且被告已提起分割遺產
    訴訟，自可於該分割遺產訴訟中一併處理，是原告請求分割
    系爭不動產，尚有未洽。從而，原告先位聲明請求兩造共有
    之座落臺北市○○區○○段3小段36地號土地（土地面積155
    7平方公尺，權利範圍1萬分之57），及其上大安區○○段○
    ○段975號建物（門牌號碼：臺北市大安區○○○路○段128
    號5樓，總面積80.81平方公尺，陽台面積14.28平方公尺，
    權利範圍1千分之1），予以原物分割，並依各共有人應有部
    分之比例分配之；及備位聲明請求兩造共有之座落臺北市○
    ○區○○段3小段36地號土地（土地面積1557平方公尺，權
    利範圍1萬分之57），及其上大安區○○段○○段975號建物
    （門牌號碼：臺北市大安區○○○路○段128號5樓，總面積
    80.81平方公尺，陽台面積14.28平方公尺，權利範圍1千分
    之1），予以變價分割，並依各共有人應有部分之比例分配
    之，均無理由，應予駁回。
六、本件事證已臻明確，兩造其餘攻擊防禦方法與判決之結果不
    生影響，爰不另贅論，併此敘明。
七、據上論結，本件原告之訴為無理由，依民事訴訟法第78條，
    判決如主文。
中    華    民    國    100    年    3    月    25    日
                  民事第六庭   法  官   郭顏毓
以上正本係照原本作成。
如對本判決上訴，須於判決送達後20日內向本院提出上訴狀。如
委任律師提起上訴者，應一併繳納上訴審裁判費。
中    華    民    國   100    年    3     月    28    日
                               書記官   林政彬